ACORDAO-COMPLETO-2346698

ACÓRDÃO 2939/2019 ATA 13/2019 - SEGUNDA CÂMARA

VISTO, relatado e discutido este processo em que se aprecia o pedido de reexame interposto por Jesus Raymundo da Silva, contra o Acórdão 10261/2018-TCU-Segunda Câmara
ACORDAM os Ministros do Tribunal de Contas da União, reunidos em Sessão da Segunda Câmara, ante as razões expostas pelo Relator, em
9.1. com fundamento no art. 48, caput e parágrafo único, da Lei nº 8.443/1992, conhecer do presente pedido de reexame para, no mérito, negar-lhe provimento; e
9.2. dar ciência desta deliberação ao recorrente e à Superintendência Regional do Incra no Estado de Minas Gerais.

Pedido de reexame interposto  contra acórdão que considerou ilegal o ato de concessão de aposentadoria do recorrente no âmbito da Superintendência Regional do Incra no Estado de Minas Gerais.

Segunda Câmara

Superintendência Regional do Incra No Estado de Minas Gerais.

3. Interessados/Responsáveis/Recorrentes:
3.1. Interessado: Jesus Raymundo da Silva (XXX.101.206-XX)
3.2. Recorrente: Jesus Raymundo da Silva (XXX.101.206-XX).

13.1. Ministros presentes: Ana Arraes (Presidente), Augusto Nardes (Relator), Aroldo Cedraz e Raimundo Carreiro.
13.2. Ministros-Substitutos presentes: Marcos Bemquerer Costa e André Luís de Carvalho.

AUGUSTO NARDES

Ministra Ana Arraes.

Adoto como relatório, com os ajustes de forma pertinentes, a instrução elaborada no âmbito da Secretaria de Recursos (peça 28) a seguir transcrita, cujo encaminhamento teve a anuência do Ministério Público junto ao TCU (peça 30) :
INTRODUÇÃO
1. Trata-se de Pedido de Reexame interposto por Jesus Raymundo da Silva (R001- peça 20) contra o Acórdão 10261/2018-TCU-Segunda Câmara (peça 16) , que considerou ilegal seu ato de aposentadoria.
1.1.	A deliberação recorrida apresenta o seguinte teor:
9.1. considerar ilegal o ato de aposentadoria de Jesus Raymundo da Silva e negar-lhe registro;
9.2. determinar à Superintendência Regional do Incra no Estado de Minas Gerais que:
9.2.1 esclareça ao interessado que o presente acórdão não altera o teor da decisão judicial transitada em julgado que ampara o recebimento dos proventos de aposentadoria, razão pela qual não ocasionará impactos financeiros;
9.2.2. no prazo de 30 (trinta) dias, a partir da ciência deste acórdão, encaminhe a este Tribunal, por cópia, comprovante da data em que o interessado dele tomar conhecimento.
HISTÓRICO
2.	Trata-se de processo de aposentadoria que considerou o benefício do recorrente ilegal, tendo em vista inclusão irregular, no tempo de serviço contado para aposentadoria, de tempo como aluno-aprendiz, sem atender aos requisitos constantes do Acórdão 2024/2005-TCU-Plenário.
2.1.	Entretanto, em decorrência de decisão judicial transitada em julgado que autorizou a averbação do tempo como aluno-aprendiz, o Acórdão recorrido julgou o ato de aposentadoria do recorrente ilegal, sem, contudo, determinar a suspensão do pagamento do benefício.
EXAME DE ADMISSIBILIDADE
3.	Reitera-se o exame preliminar de admissibilidade (peça 22) , ratificado à peça 25, pelo Relator, Ministro João Augusto Ribeiro Nardes, que entendeu pelo conhecimento do recurso, suspendendo-se os efeitos do item 9.1 do Acórdão 10261/2018-TCU-Segunda Câmara em relação ao recorrente.
EXAME DE MÉRITO
4.	Delimitação
4.1.	Constitui objeto do recurso definir se o ato de aposentadoria de Jesus Raymundo da Silva pode ser mantido.
5.	Da manutenção do ato de aposentadoria de Jesus Raymundo da Silva.
5.1.	Defende no recurso a manutenção de seu o ato de aposentadoria, aduzindo os seguintes argumentos:
	a) o Acórdão 10261/2018-TCU-Segunda Câmara considerou que o processo judicial 2008.38.00.010.943-6/MG (TRF da 1ª Região) ainda não teria transitado em julgado e que todo o tempo averbado a título de aluno-aprendiz não poderia ser contabilizado em razão da não dedução do período de férias escolares;
	b) é irrazoável e desproporcional e, portanto, ilegal e inconstitucional, considerar inválido todo o tempo de serviço averbado como aluno-aprendiz ao invés de deduzir apenas o tempo referente às férias escolares;
	c) ação judicial transitada em julgado em 27/8/2018 reconheceu o direito a averbação do tempo de serviço como aluno-aprendiz, sem qualquer tipo de ressalva;
	d) a decisão judicial fez coisa julgada material a respeito do tempo de serviço e não pode ser alterada pela decisão do TCU ou qualquer outra decisão administrativa, nos termos do art. 5º, inciso XXXVI, da Constituição da República Federativa do Brasil;
	e) a decisão do TCU, embora não ocasione impactos financeiros, também não pode reduzir o tempo que utilizou, cancelar ou revisar a aposentadoria.
	Análise
5.2.	Quanto ao tempo laborado como aluno-aprendiz, a Súmula 96 do TCU dispõe que:
Conta-se para todos os efeitos, como tempo de serviço público, o período de trabalho prestado, na qualidade de aluno-aprendiz, em Escola Pública Profissional, desde que comprovada a retribuição pecuniária à conta do Orçamento, admitindo-se, como tal, o recebimento de alimentação, fardamento, material escolar e parcela de renda auferida com a execução de encomendas para terceiros.
5.3.	Nesse sentido, o Tribunal tem entendido que, para o tempo laborado como aluno-aprendiz poder ser computado para fins de previdência, devem ser atendidos os requisitos dispostos no Acórdão 2024/2005-TCU-Plenário:
9.3.1. a emissão de certidão de tempo de serviço de aluno-aprendiz deve estar baseada em documentos que comprovem o labor do então estudante na execução de encomendas recebidas pela escola e deve expressamente mencionar o período trabalhado, bem assim a remuneração percebida;
9.3.2. a simples percepção de auxílio financeiro ou em bens não é condição suficiente para caracterizar a condição de aluno-aprendiz, uma vez que pode resultar da concessão de bolsas de estudo ou de subsídios diversos concedidos aos alunos;
9.3.3. as certidões emitidas devem considerar apenas os períodos nos quais os alunos efetivamente laboraram, ou seja, indevido o cômputo do período de férias escolares;
9.3.4. não se admite a existência de aluno-aprendiz para as séries iniciais anteriormente à edição da Lei n.º 3.552, de 16 de janeiro de 1959, a teor do art. 4º do Decreto-lei n.º 8.590, de 8 de janeiro de 1946.
5.4.	A vigência do ato foi em 1/3/2016, ou seja, posterior ao Acórdão 2024/2005-TCU-Plenário e à nova redação da Súmula 96 do TCU de 3/1/1995.
5.5.	Verifica-se, da certidão de tempo de serviço de aluno-aprendiz à peça 5, que não houve a dedução dos dias referentes às férias escolares, não atendendo, assim, os parâmetros do Acórdão 2024/2005-TCU-Plenário, pelos quais, as certidões emitidas devem considerar apenas os períodos nos quais os alunos efetivamente laboraram. Deste modo, o ato de aposentadoria resta ilegal.
5.6.	No que concerne a sentença proferida no processo judicial 2008.38.00.010.943-6/MG (TRF da 1ª Região) , transitada em julgado, ela é incapaz de modificar o entendimento deste Tribunal acerca da matéria trazida aos autos e, independentemente do posicionamento do judiciário, deve ser mantido o julgamento pela ilegalidade da presente aposentadoria, tendo em vista a competência do TCU, prevista no art. 70, III, da Lei Maior de 1988.
5.7.	Ademais, a garantia judicial de utilização do tempo prestado como aluno-aprendiz, o que leva a manutenção dos pagamentos do benefício para o recorrente, já foi considerada pelo Acórdão 10261/2018-TCU-Segunda Câmara, inclusive com o reconhecimento do trânsito em julgado da sentença judicial, conforme excerto do voto condutor da Ministra-Relatora Ana Arraes:
4.	Além disso, foi informado que a decisão judicial que autorizou a averbação ainda não estaria transitada em julgado, o que suscita a aplicação da Questão de Ordem aprovada pelo Plenário do TCU em 8/6/2011, para que seja encaminhado ao Departamento de Assuntos Extrajudiciais da Advocacia-Geral da União e à Consultoria Jurídica do TCU as informações necessárias ao acompanhamento do Processo 2008.38.00.010943-6, em trâmite no Tribunal Regional Federal da 1ª Região.
5.	Considero pertinentes as análises e as conclusões da unidade técnica, seguidas pelo Ministério Público junto ao TCU - MPTCU e as adoto como minhas razões de decidir. Entretanto, destaco que após a atuação da Sefip neste processo, a referida ação judicial transitou em julgado; assim, passo a algumas considerações que entendo necessárias para modificar o encaminhamento proposto.
6.	Em consulta à situação do mencionado processo na página do TRF 1ª Região, constata-se que no dia 12/9/2018 foi registrado o seu trânsito em julgado. A decisão definitiva manteve o reconhecimento da averbação. No voto condutor da decisão prolatada concluiu-se:
"Enfim, conquanto o TCU tenha estabelecido exigências mais criteriosas para o cômputo do tempo de atividade como aluno-aprendiz (relativas, basicamente, à apresentação de certidões pormenorizadas e acompanhadas de documentação comprobatória do labor do estudante) , o entendimento do Superior Tribunal de Justiça permanece o mesmo, restringindo-se à comprovação apenas da remuneração à conta do orçamento público, ainda que indireta.
Ante o exposto, nego provimento à apelação e à remessa oficial."
7.	No âmbito do TCU, há jurisprudência relacionada a casos semelhantes. No voto que fundamentou o Acórdão 9416/2016-TCU-Segunda Câmara, o ministro relator Vital do Rêgo assevera: 
"Assim, pode o TCU promover apreciação de mérito pela ilegalidade de ato de pessoal, em posição contrária ao decidido pelo Poder Judiciário, sem, contudo, determinar a suspensão do pagamento, na medida em que a concessão se encontra protegida por decisão judicial transitada em julgado."
8.	Portanto, embora os requisitos exigidos pelo TCU para reconhecer o tempo de averbação como aluno-aprendiz não tenham sido atendidos, a existência de medida judicial transitada em julgado que determina tal reconhecimento impede que se cessem os pagamentos ao ex-servidor.
5.8.	Deste modo, com o a garantia judicial da averbação do indigitado tempo prestado como aluno aprendiz já foi contemplado no acórdão recorrido, não há que se acolher os argumentos do recorrente.
CONCLUSÃO
6.	Da análise anterior, conclui-se que o Acórdão 10261/2018-TCU-Segunda Câmara já contemplou a manutenção do ato de aposentadoria de Jesus Raymundo da Silva em decorrência de decisão judicial transitada em julgado proferida no processo judicial 2008.38.00.010.943-6/MG (TRF da 1ª Região) .
6.1.	Com base nessas conclusões, propõe-se o não provimento do recurso.
PROPOSTA DE ENCAMINHAMENTO
7.	Ante o exposto, submetem-se os autos à consideração superior, propondo-se, com fundamento no art. 48 da Lei 8.443/1992 c/c os artigos 285 e 286, parágrafo único, do RI/TCU:
a)	conhecer do recurso interposto para, no mérito, negar-lhe provimento; e
b)	dar ciência do acórdão que for prolatado ao recorrente e aos demais interessados, ressaltando-se que o relatório e o voto que o acompanharem podem ser consultados no endereço www.tcu.gov.br/acordaos, no dia seguinte ao de sua oficialização.
É o relatório.

não há

Procurador Marinus Eduardo De Vries Marsico.

PESSOAL. APOSENTADORIA. AVERBAÇÃO DE TEMPO DE SERVIÇO NA CONDIÇÃO DE ALUNO APRENDIZ. DIVERGÊNCIA COM DECISÃO JUDICIAL TRANSITADA EM JULGADO. ILEGALIDADE. MANUTENÇÃO DO PAGAMENTO. PEDIDO DE REEXAME. ARGUMENTOS INCAPAZES DE MODIFICAR O ACÓRDÃO RECORRIDO. NEGATIVA DE PROVIMENTO.

APOSENTADORIA (APOS)

Secretaria de Recursos (SERUR); Secretaria de Fiscalização de Pessoal (SEFIP).

Trata-se de pedido de reexame interposto por Jesus Raymundo da Silva, ex-servidor da Superintendência Regional do Incra no Estado de Minas Gerais, contra o Acórdão 10261/2018-TCU-Segunda Câmara (peça 14) , que considerou ilegal sua aposentadoria.
O ato foi considerado ilegal ante a inclusão de tempo na condição de aluno-aprendiz sem que fossem atendidos os requisitos constantes do Acórdão 2024/2005-TCU-Plenário.
O recorrente alega que possui ação judicial transitada em julgado em 27/8/2018 que reconheceu o direito à averbação do tempo de serviço como aluno-aprendiz, sem qualquer tipo de ressalva.
Posiciono-me em conformidade com o entendimento da Secretaria de Recursos (Serur) , ratificado pelo MP/TCU, no sentido de negar-lhe provimento, pelos motivos que exponho a seguir.
Verifico que o recorrente não trouxe elementos capazes de modificar o acórdão ora recorrido, uma vez que a referida sentença judicial transitada em julgado é incapaz de modificar o entendimento deste Tribunal acerca da matéria trazida aos autos e, independentemente do posicionamento do judiciário, deve ser mantido o julgamento pela ilegalidade da presente aposentadoria, tendo em vista a competência do TCU, prevista no art. 70, III, da Constituição Federal.
A averbação de tempo de serviço na condição de aluno aprendiz já foi discutida neste Tribunal, como evidencia o voto do ministro relator Vital do Rêgo que fundamentou o Acórdão 9416/2016-TCU-Segunda Câmara:
 "Assim, pode o TCU promover apreciação de mérito pela ilegalidade de ato de pessoal, em posição contrária ao decidido pelo Poder Judiciário, sem, contudo, determinar a suspensão do pagamento, na medida em que a concessão se encontra protegida por decisão judicial transitada em julgado."
Ademais, a garantia judicial de utilização do tempo prestado como aluno-aprendiz, o que leva a manutenção dos pagamentos do benefício para o recorrente, já foi considerada pelo Acórdão recorrido, inclusive com o reconhecimento do trânsito em julgado da sentença judicial.
	Ante o exposto, incorporando às minhas razões de decidir os fundamentos expendidos no parecer da Secretaria de Recursos, VOTO no sentido de que seja negado provimento a este pedido de reexame, nos termos do acórdão que ora submeto à apreciação deste Colegiado.
TCU, Sala das Sessões Ministro Luciano Brandão Alves de Souza, em 30 de abril de 2019.
Ministro JOÃO AUGUSTO RIBEIRO NARDES 
Relator